臺灣嘉義地方法院交通事件裁定　　 96年度交聲更(一)字第3號
原處分機關　交通部公路總局嘉義區監理所嘉義市監理站
異　議　人
即受處分人　甲○○
　　　　　　　　　　2號
上列異議人即受處分人因違反道路交通管理處罰條例案件，對於
交通部公路總局嘉義區監理所嘉義市監理站民國95年11月9日所
為之處分（原處分案號：嘉監義裁字第裁76-AW0000000號），聲
明異議，異議人不服本院95年11月30日第一審裁定（95年度交聲
字第244號），提起抗告，經臺灣高等法院臺南分院撤銷發回更
審（95年度交抗字第258號），本院裁定如下：
    主  文
異議駁回。
    理  由
一、原處分意旨略以：異議人即受處分人（下稱異議人）甲○○
    駕駛車牌號碼ＳＤ—九七五六號自用小客車，於民國九十五
    年九月四日下午一時四十五分許，行經臺北市○○路○段與
    吉利街路口，因駕駛汽車行駛於道路上，其前座乘客未繫安
    全帶，經臺北市政府警察局交通警察大隊執法組警員以相機
    拍照後，填製北市警交大字第ＡＷ0000000號舉發違
    反道路交通管理事件通知單逕行舉發，嗣異議人於到案日期
    前向原處分機關即交通部公路總局嘉義區監理所嘉義市監理
    站申訴，經原處分機關調查結果仍認異議人有上開違規行為
    ，乃依道路交通管理處罰條例第三十一條第一項之規定，於
    九十五年十一月九日以嘉監義裁字第裁七六—ＡＷ0000
    000號裁決書，據以裁處異議人罰鍰新臺幣（下同）一千
    五百元之處分。
二、聲明異議意旨則以：異議人當日所搭載前座乘客即異議人之
    母親陳麗娟，因畏冷將外套披在身上，適遮蓋部分繫身之安
    全帶，又因當時在抄寫文件，安全帶造成壓迫感，故依其個
    人舒適之位置酌予調整，並無未繫安全帶情形，況依汽車駕
    駛人及前座乘客繫安全帶實施及宣導辦法第三條第三款規定
    安全帶亦得繫於腰部，安全帶固定位置得依個人調整，為此
    聲明異議，請求撤銷原處分等情。
三、按汽車行駛於道路上，其駕駛人或前座乘客未繫安全帶者，
    處駕駛人一千五百元罰鍰；其實施及宣導辦法，由交通部定
    之，道路交通管理處罰條例第三十一條第一項定有明文。又
    汽車行駛於道路上，其汽車駕駛人及前座乘客，應依下列規
    定使用安全帶：一、安全帶及相關配件必須齊全，並無毀損
    、鬆脫或變更之情事。二、每條安全帶僅供一人使用。三、
    安全帶之帶扣應確實緊扣，安全帶無扭曲或反轉，鬆緊度保
    持適宜；腰部安全帶置於腰部以下，肩部安全帶固定位置應
    依個人調整，避免安全帶纏繞經過頸部，且應置手臂上端以
    上，汽車駕駛人及前座乘客繫安全帶實施及宣導辦法第三條
    亦有明文。
四、經查：
(一)本件異議人駕駛車牌號碼ＳＤ─９７５６號自小客車，於九
    十五年九月四日下午一時四十五分，行經臺北市○○路○段
    與吉利街口，汽車前座乘客陳麗娟所繫之安全帶，係由其右
    側腋下穿過，再橫跨腰部方式繫扣，經臺北市政府警察局交
    通警察大隊執法組警員以相機拍照後，填製北市警交大字第
    ＡＷ0000000號舉發違反道路交通管理事件通知單逕
    行舉發，原處分機關調查結果仍認異議人有上開違規行為，
    乃依道路交通管理處罰條例第三十一條第一項之規定，於九
    十五年十一月九日以嘉監義裁字第裁七六—ＡＷ00000
    00號裁決書，據以裁處異議人罰鍰一千五百元，此有臺北
    市政府警察局北投分局九十五年十一月一日北市警投分交字
    第０九五三三五０四九００號函、採證照片、舉發通知書及
    裁決書在卷可稽（見本院九十五年度交聲字第二四四號卷，
    下稱交聲卷，第五、七頁及卷附之原處分機關函送之本案聲
    明異議卷宗）。至於證人陳麗娟於本院調查時到庭證述：當
    時確實確已繫上安全帶，又因壓住不舒服，稍微調整安全帶
    ，並未將手伸出安全帶，仍然為三點式繫法等語（見本院卷
    第四十二頁），然依安全帶本身屬緊壓式設計，以副駕駛座
    乘客面向擋風玻璃，所謂三點式安全帶繫法係指安全帶由左
    腹部橫跨胸部斜向右肩，且應呈四十五度斜向之繫法，然依
    上揭卷附照片所示，其安全帶之斜向並非由左腹部斜向右肩
    ，而係斜向右腋下，即非呈四十五度，堪認本件乘客所繫之
    安全帶應係由其右側腋下穿過，再橫跨腰部方式之二點式繫
    扣，而非三點式繫法，證人所述與照片所示容有出入，尚難
    採信。是該前座乘客係將右手伸出，將安全帶由右腋下繫至
    胸下，以方便其抄寫文件。據此，該前座乘客並非未繫安全
    帶，而係肩部安全帶未置於手臂之上之「未依使用方式繫妥
    安全帶」。是本案所爭執者，在於汽車前座乘客未依三點式
    繫法繫扣安全帶，是否屬於前開條例第三十一條第一項之「
    未繫安全帶」所指涉情形？
(二)按法律解釋之目的，在探求及闡明法律意旨，解釋不得拘泥
    於個別法條文字表面意義，應取向於法律目的，使條文之規
    定得以適當之運用，並無創設或變更法律之效力，故其解釋
    不得逾越立法本質之範圍，又法規之解釋，應從條文之文字
    意義出發，解釋不可背離該文字意義可能性範圍，然文義解
    釋並非為唯一之解釋標準，即行政與司法受法律拘束，並非
    指受法律文字之拘束，而係指應受從法律文義及法律意義關
    聯、法律體系、法律目的或其他解釋標準所產生之法律意旨
    之拘束，縱係明確文義，亦不排除解釋之可能，況法律解釋
    之方式除文義解釋外，尚有體系解釋、歷史解釋、目的解釋
    及合憲解釋，若上揭解釋皆無法含括法文意涵，則需認定是
    否屬於法律漏洞，進而有補充解釋以填補法律漏洞之問題。
    揆諸上揭道路交通管理處罰條例第三十一條第一項前段規定
    係規範「未」繫安全帶之違反行政義務行為，其法條用語非
    「未依規定繫安全帶者」，則需從立法意旨探求其規範範圍
    而解釋之，尚不得僅拘泥於個別法條文字表面意義，始符合
    上揭法律解釋之意涵要求。
１、衡諸道路交通管理處罰條例第三十一條第一項之立法意旨，
    無非在於維護國人生命、身體安全，減輕車輛行車事故所致
    傷害之程度，而該條文所稱之「安全帶」，係指依國家標準
    （ＣＮＳ）３９７２號定義之汽車用座椅安全帶，至於國家
    標準３９７２號定義之汽車用座椅安全帶分為三種，分別為
    ：二點式、對角式及三點式織帶，所謂二點式織帶係指：「
    橫越安全帶繫用者骨盤區域前方之織帶，又稱腰部織帶」；
    對角式織帶則係：「以對角方式自臀部至對向肩膀橫越胸前
    之織帶，又稱肩部織帶」；三點式織帶為：「連接二點式織
    帶及對角式織帶使安全帶繫用者之腰部及上半身一起予以連
    接束縛，又稱連條織帶」，且上開各形式安全帶經包括動態
    性能等安全測試，束縛安全帶必依其正確方式使用之，不能
    以任何方式變更或修改，以防止造成安全帶失效之情形，有
    經濟部標準檢驗局九十六年三月七日經標一字第０９６００
    ０２６１２０號函檢送之國家標準３９７２號定義資料一份
    在卷可參，並有附圖之參考圖說可資對照（見本院卷第二十
    至三十八頁）。至於兩點式安全帶係繫於乘員腰部位置，在
    碰撞事故中主要目的係為防止乘員身體前移或從車中甩出，
    由優點係使用方便且易解脫，缺點係乘員上身軀幹容易前傾
    ，若裝於前座可能導致乘員頭部撞擊儀表板或擋風玻璃，故
    僅使用於轎車後排中間座位。三點式安全帶之肩帶設計於正
    常使用狀況下，其肩部織帶係由駕駛之左上肩膀斜跨軀體至
    右下側腰部固定，前座乘客則反之，若未依照設計方式繫扣
    ，將無法完全發揮其防止乘員軀幹前移及前傾之作用，即各
    類型安全帶之設計有其設計用意與規定之繫扣方式，若未依
    規定使用方式正確繫扣安全帶，將無法使其發揮正常之功效
    ，換言之，即無法確保使用安全帶得以於交通事故發生時，
    將傷害減至最低之程度，此亦有交通部九十六年三月三十日
    交路字第０９６００２５６７７號函檢送之財團法人車輛研
    究測試中心說明函存卷可按（見本院卷第四十九、五十頁）
    ，即為達道路交通管理處罰條例第三十一條第一項立法保障
    駕駛人及前座乘客之用意，汽車專用安全帶之扣繫應依其原
    廠設計規定方式操作，另因小客車前排兩側應為三點式之安
    全帶，故駕駛人及前座乘客應依三點式安全帶設計規定之方
    式扣繫完善，方得認定為有依規定繫妥安全帶，如未依設計
    規定方式繫扣，應認並未繫安全帶，卷附之交通部八十七年
    十一月十三日交路（８７）字第０４９１６１號函之解釋意
    旨亦可供參酌（見本院交聲卷第十五頁），是鑑於汽車乘員
    之乘坐位置，於發生交通事故時，以何種方式能發揮保障生
    命之最大功能，所繫安全帶始區分二點式或三點式繫法，既
    有各保障之功能，則解釋上安全帶繫法亦應依汽車原廠之設
    計使用，始能達法律要求乘員務必使用安全帶之規範要求。
２、至於法律直接對行政機關就特定事項授權其制訂行政命令，
    即中央法規標準法第七條中所稱「基於授權」訂定之行政命
    令，而交通部依道路交通管理處罰條例第三十一條第一項後
    段授權所制訂之「汽車駕駛人及前座乘客繫安全帶實施及宣
    導辦法」，其中第三條就繫安全帶之注意事項規定為：「腰
    部安全帶置於腰部以下，肩部安全帶固定位置應依個人調整
    ，避免安全帶纏繞經過頸部，且應置手臂上端以上」，雖授
    權之母法即上開條例第三十一條第一項之授權內容係「實施
    及宣導辦法」，基於授權明確性原則，該授權目的、內容、
    範圍係指如何實施繫安全帶及宣導，而「腰部安全帶置於腰
    部以下，肩部安全帶固定位置應依個人調整，避免安全帶纏
    繞經過頸部，且應置手臂上端以上」即為繫妥安全帶之規範
    ，此並未逾越母法授權之範圍。至於上開條例所稱「未繫安
    全帶」及該條例第九十二條第一項所授權主管機關訂定之道
    路交通安全規則第八十九條第一項第五款規定之「繫妥安全
    帶」，何謂「未繫安全帶」或「繫妥安全帶」，雖無明文規
    定其意涵，然承如上述，基於各乘員乘坐時之安全考量，若
    肩部安全帶以腰部安全帶方式繫扣，將導致事故發生時，乘
    員將有無法固定於座位上，而致撞擊擋風玻璃之危險，即解
    釋「未繫安全帶」或「繫妥安全帶」之法文意涵時，應不能
    置該安全帶設計繫法及安全性要求之目的於不論，若將三點
    式繫法之安全帶僅以二點式方式繫之，因無法達到保障乘員
    之安全，認與未繫安全帶或未繫妥安全帶相當，無寧更加保
    障乘坐者之生命安全，而無侵害人民權利。
(三)申言之，法律解釋之目的，需探求法律意旨，不得拘泥於個
    別法條文字表面意義，自小客車之汽車前座安全帶及後座二
    邊靠窗安全帶之原廠設計為三點式安全帶設計，後座中間位
    置之安全帶原廠設計則為腰部安全帶。而安全帶之繫法，係
    按汽車原廠設計，且係基於乘坐位置之安全性考量，雖法律
    就安全帶之使用方法，應如何繫扣並無明文規範，而所謂「
    未繫安全帶」，其文義解釋之最大範圍，似無法含括至未依
    使用規定繫妥安全帶，然從上述法律規範目的之意旨以觀，
    若所稱「未繫安全帶」僅指全然未繫安全帶之情形而言，則
    因未依使用方式繫妥安全帶，亦無法達到保障乘員安全之目
    的，無異與未繫安全帶之情形相當，且兼衡安全帶設計時之
    區別目的，亦係針對乘員生命保障之個別要求，基此，解釋
    該條例所稱「未繫安全帶」之法文意義，除全然未繫安全帶
    之情形外，尚包括未依使用方式繫扣安全帶，始符合上開條
    例及國家標準（ＣＮＳ）３９７２號定義之汽車用座椅安全
    帶等規範、保障之目的及意旨，亦應無悖於解釋應探求法律
    意旨之要求。
五、綜上，汽車前座安全帶採三點式設計，其扣繫方式，應由肩
    膀上方經胸前斜向安全鈕，使車輛於發生撞擊時，能將乘員
    固定於座位上，並平均分散乘員所受之衝擊力，避免乘員之
    死傷，發揮保護安全之效果，若僅以兩點式繫扣，則於車輛
    遭受撞擊，依作用力及反作用力，乘員將有撞擊其前方擋風
    玻璃之危險，顯見並無法達到保障之功能，與未使用安全帶
    無異。是本件異議人於駕駛上開車輛遭舉發時，其前座乘客
    既僅將安全帶扣繫於肩膀下方之腋下，而未將肩部安全帶置
    於手臂上端以上，有未依規定扣繫安全帶之違規事實，足堪
    認定。原處分機關依道路交通管理處罰條例第三十一條第一
    項規定，裁處異議人即駕駛人罰鍰一千五百元，核無不當，
    本件聲明異議為無理由，應予駁回。
據上論斷，應依道路交通管理處罰條例第八十七條第二項，道路
交通案件處理辦法第十九條，裁定如主文。
中　　華　　民　　國　　96　　年　　5 　　月　　30　　日
                  交通法庭法　官　林青怡
上列正本證明與原本無異。
如不服本裁定，應於裁定送達後5日內向本院提出抗告狀（應附
繕本）。
中　　華　　民　　國　　96　　年　　5　　月　 　31　　日
                          書記官  李佳惠
